臺灣雲林地方法院刑事判決　　　　　　　98年度交訴字第40號
公　訴　人　臺灣雲林地方法院檢察署檢察官
被　　　告　呂成光
選任辯護人　林俊雄律師
上列被告因過失致死案件，經檢察官提起公訴（98年度調偵字第
447號），本院判決如下：
    主  文
呂成光犯過失致人於死罪，處有期徒刑拾月。
    事  實
一、呂成光未考領合格駕駛執照，竟於民國98年7 月22日下午，
    駕駛車牌號碼4329-HV 號自用小貨車，沿雲林縣斗六市○○
    路由北向南方向行駛，嗣於同日下午5 時35分許，行至西平
    路與正心路設有行車管制號誌之交岔路口欲左轉時，適有張
    哲榮酒後（車禍發生後測得血液酒精濃度為106.11MG/DL ，
    換算成吐氣酒精濃度為0.50MG/L）騎乘車牌號碼WGP-367 號
    輕型機車，沿西平路由南往北方向亦駛至該交岔路口，而其
    等本應注意車輛行駛至交岔路口，其行進、轉彎應遵守道路
    交通號誌之指示，見圓形紅燈號誌，不得超越停止線及進入
    路口，且當時天候晴、日間有自然光線、柏油路面乾燥、無
    缺陷、道路無障礙物，視距良好，而依其等主觀之智識、能
    力，亦無不能注意之情事，然皆疏未注意及此，無視其等行
    向均變換至紅燈號誌，即同時貿然搶快駛進上述交岔路口，
    呂成光之左彎車與張哲榮之直行車旋因相互閃避不及，呂成
    光所駕駛之自用小貨車右側車頭與張哲榮騎乘機車之左側車
    頭因之發生碰撞，使張哲榮人車倒地，受有頭部外傷併顱內
    出血及蜘蛛網膜下出血、肺臟挫傷等傷害。張哲榮經送醫救
    治後，延至同年月31日上午10時5 分許，仍因頭部外傷腦出
    血合併症引起多重器官衰竭，出血性休克而不治死亡。呂成
    光肇事後，於該管公務員發覺前，對前往處理之警員承認其
    為肇事者，而接受裁判。
二、案經張哲榮之妻張惠美及子張啟芳、張萱告訴及臺灣雲林
    地方法院檢察署檢察官據報相驗後自動檢舉偵辦。
    理  由
一、證據能力
  (一)按被告以外之人（包括證人、鑑定人、告訴人、被害人及共
    同被告等）於審判外之陳述雖不符刑事訴訟法第159 條之1
    至之4 等4 條之規定，而經當事人於審判程序同意作為證據
    ，法院審酌該言詞陳述或書面陳述作成時之情況，認為適當
    者，亦得為證據；當事人、代理人或辯護人於法院調查證據
    時，知有刑事訴訟法第159 條第1 項不得為證據之情形，而
    未於言詞辯論終結前聲明異議者，視為有前項之同意，同法
    第159 條之5 定有明文。立法意旨在於傳聞證據未經當事人
    之反對詰問予以核實，原則上先予排除。惟若當事人已放棄
    反對詰問權，於審判程序中表明同意該等傳聞證據可作為證
    據；或於言詞辯論終結前未聲明異議，基於尊重當事人對傳
    聞證據之處分權，及證據資料愈豐富，愈有助於真實發見之
    理念，且強化言詞辯論主義，使訴訟程序得以順暢進行，上
    開傳聞證據亦均具有證據能力。查檢察官、被告呂成光對於
    本案卷內供述證據，並未就有合於刑事訴訟法第159 條第1
    項不得為證據之情形於本院言詞辯論終結前聲明異議，且相
    關證據資料亦經本院於審理期日逐一提示、朗讀，並告以要
    旨，本院復審酌相關供述證據筆錄製成、文書卷證資料取得
    ，並無證據顯示有何違背程式規定情事，依據上述之說明，
    均應具有證據能力。
  (二)卷附照片係屬機械性紀錄特徵，亦即透過相機鏡頭攝錄之畫
    面，透過機械作用讀取、還原、顯示於相紙或紙張上，本不
    含有人的供述要素，且與現實情形在內容上的一致性乃透過
    機械的正確性來加以保障，並不存在人對現實情形的知覺、
    記憶，在表現時經常可能發生的錯誤（如知覺的不準確、記
    憶隨時間推移而發生的變化），當屬非供述證據，並無傳聞
    法則之適用，既與本案犯罪事實具有關聯性，且公訴人及被
    告對證據能力亦均未表示異議，或主張係執法人員違法取得
    ，經查又無不得作為證據之事由，依法自得作為證據，而有
    證據能力。
二、認定被告犯罪事實所憑之證據及理由：
  (一)上揭犯罪事實，迭據被告於警詢、偵查及審理中坦承不諱（
    見相驗卷第9 頁至第10頁、第30頁至第31頁、98年度調偵字
    第447 號卷第11頁至第12頁、本院卷第53頁至第60頁反面、
    第109 頁反面、第145 頁），核與告訴人張惠美陳述其配偶
    即被害人張哲榮因發生車禍而不治死亡等情節相符（見相驗
    卷第12頁至第13頁、第31頁），並有道路交通事故現場圖、
    調查報告表(一)、(二)、被害人酒精測定紀錄表、被害人刑法第
    185 條之3 案件測試觀察紀錄表、肇事人自首情形紀錄表、
    舉發違反道路交通管理事件通知單影本、台大醫院雲林分院
    診斷證明書、相驗屍體證明書、檢驗報告書各1 份及現場照
    片、相驗照片各12張附卷可稽（見相驗卷第14頁、第15頁至
    第16頁、第23頁、第25頁、第26頁、第28頁、第27頁、第32
    頁、第34頁至第44頁、第17頁至第22頁、第48頁至第54頁）
    。
  (二)本院依職權2 次向雲林縣警察局斗六分局函詢肇事地點紅綠
    燈號誌順序，該分局函覆稱：倘若被告行向（三個紅、黃、
    綠燈罩號誌）為紅燈時，被害人之號誌依序為左轉綠燈→黃
    燈→紅燈→綠燈→黃燈→左轉綠燈（右第一燈罩為紅燈），
    倘若被害人行向之號誌為左轉綠燈時，對向及東西向為紅燈
    ，而紅燈時對向亦為紅燈，東西向為綠燈，而綠燈時，對向
    亦為綠燈，東西向為紅燈等語，有該分局99年4 月19日雲警
    六交字第0990006228號函、99年5 月6 日雲警六交字第0990
    007386號函各1 份在卷可按（見本院卷第66頁至第67頁、第
    70頁至第71頁）。以此可見被告行向為紅燈時，被害人行向
    亦為紅燈。又依卷附之道路交通事故現場圖觀之（見相驗卷
    第14頁），被害人機車倒地位置距離停止線約12.4公尺，被
    害人似無左轉跡象，是以被害人當時騎乘之機車行向應係直
    行而非左轉，則本件事故發生之時，被告及被害人之行向號
    誌應皆為紅燈，足堪認定。再本件經送臺灣省嘉雲區車輛行
    車事故鑑定委員會及臺灣省車輛行車事故覆議鑑定委員會鑑
    定結果，亦同此見解，而認定兩車均為紅燈時，被告無照駕
    駛自用小貨車、被害人駕駛輕型機車，行經行車管制號誌交
    岔路口，未依號誌指示行駛（闖紅燈）不當，同為肇事原因
    等語，分別有上開鑑定委員會99年3 月25日嘉雲鑑990104字
    第0995801072號函及覆議鑑定委員會99年8 月4 日覆議字第
    0996202859號函在卷可稽（見本院卷第62頁至第63頁、第90
    頁）。綜參上開補強證據已足資證明被告於審理中所為之任
    意性自白，應具有相當程度之真實性，而確信被告前述自白
    之犯罪事實確屬真實。
  (三)按汽車行駛至交岔路口，其行進、轉彎應遵守燈光號誌；車
    輛面對圓形紅燈表示禁止通行，不得超越停止線或進入路口
    ，道路交通安全規則第102 條第1 項第1 款及道路交通標誌
    標線號誌設置規則第206 條第5 款分別訂有明文。被告駕駛
    車輛行經有號誌交岔路口，在進行左轉時，未遵守圓形紅燈
    應禁止通行之規定，適有行駛於對向車道之被害人，亦違規
    闖越圓形紅燈號誌直行，兩車因而在交岔路口發生碰撞等情
    ，業經被告坦承如上。又上開車禍發生時，係天候晴、日間
    有自然光線、柏油路面乾燥、無缺陷、道路無障礙物，視距
    良好，此有前揭道路交通事故調查報告表(一)可考，顯見當時
    並無不能注意上開有關道路交通安全規則之情事，被告若能
    輔以充分之注意，並依規定遵守道路交通規則，即可避免本
    件車禍之發生，但竟疏未注意，貿然闖越圓形紅燈，以致發
    生本件交通事故，致被害人死亡，是被告就本件車禍事故之
    發生顯有過失，至為明灼。被害人雖酒後騎車，復闖越紅燈
    ，同樣違反道路交通安全規則及道路交通標誌標線號誌設置
    規則規定，亦與有過失，然此尚不能解免被告之刑責。再者
    ，被害人確因本件車禍受有全身多處外傷骨折之傷害，經送
    醫急救後因出血性休克不治死亡，業經檢察官督同檢驗員相
    驗屬實，製有上開相驗文書為證。是被害人既因該車禍傷重
    死亡，則被告上開過失肇事之行為與被害人之死亡結果間，
    即具有相當因果關係，自應負過失致死之罪責。
  (四)綜合上開證據之調查結果，足見被告行經行車管制號誌交岔
    路口，未依號誌指示行駛而闖越圓型紅燈，終致未及時煞車
    而肇事，則被告就本件車禍事故之發生顯有過失，且與本件
    車禍致被害人之死亡結果具有相當因果關係已明，自不因被
    害人亦有未依號誌指示行駛及酒後駕車之過失，而得解免罪
    責。從而，本件事證明確，被告之犯行，堪以認定，應依法
    論科。
三、論罪科刑：
  (一)核被告所為，係犯刑法第276 條第1 項之過失致死罪。公訴
    人雖認被告涉犯同條第2 項之業務過失致死罪嫌，然按刑法
    上所謂業務，指個人基於其社會地位繼續反覆所執行之事務
    ，包括主要業務及其附隨之準備工作與輔助事務在內。惟查
    被告堅詞否認係以駕駛為附隨業務，辯稱：其有在宸畯股份
    有限公司（下稱宸畯公司）工作，但是主要工作係地下管路
    施作監工，車牌號碼4329-HV 號自用小貨車是公司所有，平
    常都是有駕照的司機開車，當天因為司機不在，覺得走路比
    較慢，所以才開車，司機是斗六人，名字不知道等語（見本
    院卷第54頁、第55頁正反面）。而查證人幸明光到庭證稱：
    被告在公司是負責調度、掌握人員，工作內容跟開車沒有關
    係，98年7 月22日肇事當天被告要去別的工地，因為司機在
    忙，所以被告就自己開，公司的司機是固定的人，住在斗六
    等詞（見本院卷第138 頁至第141 頁），與被告前開所述，
    互核相符；且查被告未領有駕駛執照，衡情宸畯公司應不至
    於僱用沒有駕駛執照之人負責駕駛，是以被告辯稱非以駕駛
    為附隨業務等語，堪信為真實。至車牌號碼4329-HV 號自用
    小貨車上雖載有機具，惟該車既係宸畯公司所有供營業使用
    之車輛（見98年度調偵字第447 號卷第13頁之車號查詢汽車
    車籍資料），其上載有機具，亦屬平常，尚不足以遽以認定
    被告係以駕駛為附隨業務，併此敘明。被告之行為因僅成立
    過失致死罪，公訴人所引用業務過失致死罪之法條，容有未
    洽，惟因二者基本社會事實同一，爰依法變更起訴法條。
  (二)被告為汽車駕駛人，無駕駛執照駕車，因而致人死亡，應依
    道路交通管理處罰條例第86條第1 項加重其刑。又被告肇事
    後，在未有偵查犯罪職務之機關或公務員發覺其為犯罪人前
    ，即向前往處理本件道路交通事故，尚不知肇事者為何人之
    雲林縣斗六分局交通小隊警員供承其肇事犯罪，而自首接受
    裁判，此有道路交通事故肇事人自首情形紀錄表一紙附卷可
    稽（見相驗卷第26頁），符合自首之要件，應依刑法第62條
    前段之規定，減輕其刑，並依法先加後減之。
  (三)爰審酌被告前曾因犯不能安全駕駛動力交通工具罪，經臺灣
    南投地方法院以92年度投交簡字第452 號判決判處有期徒刑
    4 月確定（未構成累犯），有臺灣高等法院被告前案紀錄表
    附卷可參，竟仍不知遵守交通規則，在未領有駕駛執照之情
    況下，貿然駕駛自用小貨車，且未遵守交通號誌，被告過失
    情節甚重，且其過失駕駛行為，直接剝奪被害人之生命，造
    成被害人與其家人天人永隔，永生無法回復之傷慟與遺憾，
    而其犯後亦未與被害人之家屬達成和解，本不宜過度輕縱，
    然被告於本院審理時一再陳明除被害人家屬已領取之強制責
    任險新臺幣（下同）150 萬元外，願另行賠負50萬元，然因
    被告原任職之宸畯公司業已倒閉，已3 、4 個月未領到薪水
    ，亦無法聯絡宸畯公司共同負擔賠償責任，而被告前已因裝
    修房屋向銀行貸款，尚積欠約30萬元未償還，依被告之財產
    狀況亦無法再申請貸款，是以希冀可以每月支付被害人家屬
    1 萬2 千元，分期償還，惜因與被害人家屬所主張一次清償
    之賠償方式有所差距，而無法達成和解（見本院卷第118 頁
    、第145 頁、第146 頁反面），本院認被告仍有悔改之意，
    並未畏事避責，又念及被告於事發後坦承肇事，態度良好，
    且被害人就本件事故之發生亦同有過失，復考量被告自承係
    原住民，家境貧寒，不曾就學故不識字，因之無法考領駕駛
    執照，其父親在其年幼時即過世，母親亦於3 年前過世，家
    中還有妻子及2 歲、未滿月之幼子2 個需要照顧，且其弟弟
    患有小兒麻痺，無法工作，亦需要其照顧等一切情狀（見本
    院卷第145 頁至第146 頁），量處如主文所示之刑。
四、應適用之法條：
  (一)刑事訴訟法第299 條第1 項前段、第300條。
  (二)刑法第276 條第1 項、第62條前段；道路交通管理處罰條例
    第86條第1 項。
  (三)刑法施行法第1 條之1 第1 項、第2 項前段。
本案經檢察官江柏青到庭執行職務。
中    華    民    國   100    年    1     月    6     日
                        刑事第五庭  審判長法 官   吳基華
                                          法 官   張文俊
                                          法 官   段奇琬
以上正本證明與原本無異。
如不服本判決應於收受判決後10日內向本院提出上訴書狀，並應
敘述具體理由；其未敘述上訴理由者，應於上訴期間屆滿後20日
內向本院補提理由書（均須按他造當事人之人數附繕本）。「切
勿逕送上級法院」。
告訴人或被害人對於本判決如有不服，而請求檢察官上訴者，其
上訴期間之計算以檢察官收受判決正本之日期為準。
                                          書記官  高培馨
中    華    民    國   100    年    1     月    6     日
附錄本件論罪科刑法條全文：
中華民國刑法第276條
（過失致死罪）
因過失致人於死者，處 2 年以下有期徒刑、拘役或 2 千元以下
罰金。
從事業務之人，因業務上之過失犯前項之罪者，處 5 年以下有
期徒刑或拘役，得併科 3 千元以下罰金。